臺灣基隆地方法院刑事判決　　　　　　　 100年度易字第77號
公　訴　人　臺灣基隆地方法院檢察署檢察官
被　　　告　蔡清帆
上列被告因侵占案件，經檢察官提起公訴（99年度偵字第4001號
），因被告所犯為死刑、無期徒刑、最輕本刑為3 年以上有期徒
刑之罪，或高等法院管轄第一審案件以外之罪，且於準備程序進
行中，被告先就被訴事實為有罪之陳述，經本院合議庭裁定進行
簡式審判程序，判決如下：
    主  文
蔡清帆意圖為自己不法之所有，而侵占自己持有他人之物，處拘
役伍拾伍日，如易科罰金，以新台幣壹仟元折算壹日。
    事  實
一、蔡清帆為千承營造工程有限公司（下稱千承公司）之負責人
    ，於民國97年8 月20日以千承公司之名義，以附條件買賣之
    方式，向裕益汽車股份有限公司（下稱裕益公司）購買車號
    027-TW號自用小貨車，約定總價新台幣（下同）145 萬元，
    於97年7 月18日給付3,500 元，餘款自97年8 月25日起至
    100 年7 月25日止，以每月為1 期，每期付款4 萬6,110 元
    ，並約定在分期價款全數清償前，該車所有權仍屬裕益公司
    所有，千承公司僅得依約占有使用，不得任意遷移、出賣、
    出質或為其他處分，而蔡清帆於上開車款清償完畢前，因公
    司營運之資金需求，遂以千承公司之名義向裕益公司借款，
    借款連同上述未付車款共計153 萬3,000 元，約定於99年4
    月12日給付3,500 元，餘款自99年5 月28日起至102 年3 月
    28日止，以每2 月為1 期，每期付款7 萬6,320 元，仍就上
    開車輛設定附條件買賣，約定在款項全數付清前，前開車輛
    之所有權仍屬裕益公司所有。詎蔡清帆竟因千承公司財務周
    轉不靈，未經裕益公司之同意，意圖為自己不法之所有，於
    99年6 月17日變易持有為所有之意思，以千承公司之名義，
    將上開自小貨車以30萬元之代價，典當出質予位於新北市淡
    水區○○○路○ 段32號之華信當舖，侵占上開自小貨車，嗣
    因蔡清帆未依約繳納利息，華信當舖遂派員將該車取回出售
    ，裕益公司始知上情。
二、案經裕益公司訴由臺灣基隆地方法院檢察署檢察官偵查起訴
    。
    理  由
壹、程序事項
    被告蔡清帆所犯者非為死刑、無期徒刑、最輕本刑為3 年以
    上有期徒刑之罪或高等法院管轄第一審案件，其於準備程序
    進行中，先就被訴事實為有罪之陳述，經告知其簡式審判程
    序之旨，並聽取公訴人、被告之意見後，本院合議庭依刑事
    訴訟法第273 條之1 第1 項之規定，裁定由受命法官獨任以
    簡式審判程序進行本案之審理。
貳、實體事項
一、事實認定部分
    上開事實，業經被告於本院審理時坦承不諱，核與證人即華
    信當舖職員何嘉翰證述之情節相符，另有千承公司基本資料
    、契約書、繳款紀錄、動產擔保交易附條件買賣設定登記申
    請書、當票、臺北縣當舖商業同業公會證明書附卷可稽，足
    認被告之自白與事實相符，事證明確，被告之犯行應堪認定
    。
二、法律適用部分
（一）按刑法上之侵占罪，係指持有人變異其原來之持有意思而
      為不法所有之意思，始得成立。本件被告因附條件買賣合
      法取得前揭車輛之占有，而該車輛之所有權仍屬出賣人裕
      益公司所有，亦即該車屬於被告持有他人之物，則被告於
      持有他人所有之該車期間，未經裕益公司之同意，自居車
      輛所有人之地位，將該車質當予華信當舖，足認被告已將
      原持有該車之意思，變異為所有之意思，是核被告所為，
      係犯刑法第335 條第1 項之侵占罪。
（二）起訴書誤載被告於99年4 月間，將前開車輛質當予華信當
      舖後，復以該車向裕益公司貸款，並就該車設定附條件買
      賣作為擔保，認被告涉犯刑法第339 條第1 項之詐欺取財
      罪等情，惟被告係以附條件買賣之方式，向裕益公司購買
      該車後，始將該車質當予華信當舖，已如前述，足見起訴
      書所載之犯罪事實應屬有誤；又因刑法上之侵占與詐欺，
      俱以不法手段占有領得財物，客觀構成要件之主要事實雷
      同，復同以為自己或第三人不法之所有意圖為主觀要件，
      同以他人之財物為客體，同為侵害財產法益之犯罪，犯罪
      構成要件亦具共通性，應認具有同一性，而公訴檢察官業
      已當庭更正起訴之犯罪事實，並將起訴法條更正為刑法第
      335 條第1 項之侵占罪，本院自無庸再行變更起訴法條，
      附此敘明。
（三）爰審酌被告明知前揭車輛非其所有之物，竟因經營之千承
      公司財務週轉不佳而變異持有為所有，並將該車出質典當
      ，導致裕益公司受有損害，損害數額非微，且被告迄今僅
      賠償裕益公司8,600 元，所為非屬可取，惟被告於本院審
      理時坦承犯行，且前無犯罪紀錄等一切情狀，量處如主文
      所示之刑，並諭知易科罰金之折算標準。
據上論斷，應依刑事訴訟法第273 條之1 第1 項、第299 條第1
項前段，刑法第335 條第1 項、第41條第1 項前段，刑法施行法
第1 條之1 ，判決如主文。
本案經檢察官周懷廉到庭執行職務。
中    華    民    國   100    年    4     月    20    日
                  刑事第三庭法    官  邰婉玲
以上正本證明與原本無異。
如不服本判決應於收受送達後10日內向本院提出上訴書狀，並應
敘述具體理由；其未敘述上訴理由者，應於上訴期間屆滿後20日
內向本院補提理由書（均須按他造當事人之人數附繕本）「切勿
逕送上級法院」。
中    華    民    國   100    年    4     月    20    日
                            書 記 官  蘇鈺婷
附錄論罪法條：
刑法第335 條第1 項
意圖為自己或第三人不法之所有，而侵占自己持有他人之物者，
處 5 年以下有期徒刑、拘役或科或併科 1 千元以下罰金。